最高法院刑事判決　　　　　　　　　 110年度台上字第6064號
上　訴　人　黃育傑



選任辯護人　魏辰州律師
上　訴　人　楊柏鈞


選任辯護人　邱劭璞律師
上　訴　人　謝柏彥


選任辯護人　賴淳良律師
上　訴　人　邱智宥




選任辯護人　王政琬律師
上　訴　人　楊子寬





選任辯護人　陳芝蓉律師
上　訴　人　陳金吉



選任辯護人　曾泰源律師
上　訴　人　李湘穎





選任辯護人　邱一偉律師
上　訴　人　王勇誠



選任辯護人　黃健弘律師
上列上訴人等因傷害致人於死案件，不服臺灣高等法院花蓮分院
中華民國110 年6 月25日第二審更審判決（110 年度原上更一字
第1 號，起訴案號：臺灣花蓮地方檢察署106 年度偵字第1233、
1236、1474、1566、1617號，106 年度少連偵字第11號），提起
上訴，本院判決如下：
    主  文
原判決關於辛○○、己○○、丁○○及乙○○共犯傷害致人於死
部分均撤銷，發回臺灣高等法院花蓮分院。
其他上訴駁回。
    理  由
壹、發回（即辛○○、己○○、丁○○及乙○○，下稱辛○○等
    4人）部分：
一、本件原判決撤銷第一審關於上訴人辛○○等4 人共同犯傷害
    罪部分之科刑判決，改判仍依想像競合犯規定，從一重論處
    其等共同犯傷害致人於死各罪刑。固非無見。
二、惟按刑法第17條之加重結果犯，係故意的基本犯罪與加重結
    果之結合犯罪，應依客觀情形認行為人對於加重結果之發生
    有預見之可能，始能成立。又同法第277 條第2 項前段傷害
    致人於死罪，並非有傷害之行為及生死亡結果即成立，須以
    行為人傷害之行為，與被害人死亡之結果，兩者間有相當因
    果關係，以符合刑法謙抑性原則。
  ㈠依原判決犯罪事實之記載及理由之說明，以：辛○○、己○
    ○及乙○○（下稱辛○○等3 人）見為數甚多之人分持鋁棒
    、高爾夫球桿等物欲前往打架，不為任何勸阻，且決意參與
    一同前往談判現場支援以助長氣勢，形成雙方人數對壘相脅
    之態勢，而與盧彥奇（經判處罪刑確定）等人具有共同傷害
    之犯意，且辛○○等3 人對於同行之人有攜帶西瓜刀等參與
    本案械鬥一事均已知情，及盧彥奇持西瓜刀砍殺之傷害行為
    與被害人少年常○（名字年籍詳卷）之死亡結果間，具有相
    當因果關係，因認辛○○等3 人縱未持西瓜刀追砍常○，但
    其等與盧彥奇等人互相利用他方行為以遂行犯意，並致常○
    於死，而成立本件傷害致人於死罪（見原判決第3至6、16、
    26 至31頁）。然原判決既認辛○○等3人因駕車行進間停等
    紅綠燈而較晚到場，未及在場參與攻擊或助勢（見原判決第
    28 頁第20至22行），但未說明辛○○等3人未及在場參與夥
    眾攻擊或助勢，而與常○之死亡結果有何相當因果關係，且
    依如何客觀之事實，可認盧彥奇等人仍有利用其等行為以遂
    行犯意，致其等仍應就常○遭盧彥奇持刀揮砍致死之結果共
    同負責之理由，依上說明，即有判決理由不備之違法。
  ㈡原判決雖依共同被告彭永昊（經判處罪刑確定）、盧彥奇、
    庚○○、丙○○、甲○○、辛○○、己○○、林○銘、少年
    張○諺及林○辰（以上3 人名字年籍均詳卷，俱經判處罪刑
    併宣告緩刑確定）於偵查或警詢之供述，據以認定乙○○及
    丁○○對於盧彥奇「攜帶西瓜刀」至案發現場，有所預見等
    情（見原判決第13頁第2行至次頁第19 行）。惟乙○○、丁
    ○○均始終否認知悉案發當時共犯中有人攜帶西瓜刀到場，
    而所援引上揭各共犯之供述，除盧彥奇曾提及乙○○外，餘
    均未指證其2 人知情並有預見，且稽之卷內筆錄所載：⑴盧
    彥奇雖於警詢及偵查時供述：乙○○有與其等共12人至花蓮
    縣吉安鄉○○路000號（下稱278 號房屋），由少年林○皓、
    趙○宗（名字年籍均詳卷，俱判處罪刑確定）由屋內1 樓樓
    梯底下櫃子拿出很多高爾夫球桿及1 把西瓜刀出來（見偵字
    第1233號卷第73頁）；林○皓拿出來（西瓜刀）走到沙發旁
    給我，當時乙○○也是坐在沙發上（見偵字第1236號卷第27
    4 頁）各等語。倘若無誤，盧彥奇似未明白證稱乙○○確有
    看見其拿西瓜刀，原判決復未說明如何依盧彥奇所在位置或
    有何其他情狀，可資判斷盧彥奇該部分證言得採為不利於乙
    ○○之論據理由，已有未合。另⑵乙○○於警詢係供稱：進
    去278號房屋屋內2樓後，其就在2 樓玩手機而已（同上卷第
    151 頁）；於偵查中亦辯稱：（問：甲○○證稱彭永昊在民
    治路處有講有一把西瓜刀誰要拿，盧彥奇說他要拿，當時你
    在場，意見？）沒有意見。我當時在場一直在玩手機，我沒
    有聽到。我是在出發前5分鐘在1樓，並在1 樓等待他們不知
    道要幹嘛，接著我看到有人拿一個大袋子放在後車廂，我只
    有看到一個大袋子；他只有把袋子放進後車廂，有好幾個人
    抬等語（同上卷第208、209頁）。所供如果屬實，似指其在
    278 號房屋時，並不知盧彥奇有拿西瓜刀一事，其辯解是否
    足採？原判決未說明不採信之理由，徒以盧彥奇所稱林○皓
    拿西瓜刀給其之時，乙○○當時也坐在沙發等語，而認乙○
    ○對於盧彥奇有攜帶西瓜刀到案發現場一節有所預見，並論
    以所載傷害致人於死罪，尚嫌速斷，併有調查職責未盡之違
    法。又上開彭永昊等人之供述既未明白指明丁○○有看到或
    知悉盧彥奇有攜帶西瓜刀之事，原判決復未說明究竟有何證
    據足認丁○○對於被害人死亡之加重結果有所預見，徒以其
    自承有持高爾夫球桿追逐對方陣容之人之行為，執此與認定
    丁○○對常○死亡之加重結果有所預見無關之證據（見原判
    決第21、22頁），遽認其有本件傷害致人於死之犯意與犯行
    ，亦有理由不備之違法。
三、以上，或係辛○○等4 人上訴意旨所指摘，或為本院得依職
    權調查之事項，且原判決之上開違法，已影響於事實之確定
    ，本院無從自為判決，應認關於辛○○等4 人前揭傷害致人
    於死部分仍有撤銷發回更審之原因。又與本件傷害致人於死
    部分有裁判上一罪（想像競合犯）關係即其等對少年賴○澄
    、葉○揚、謝○喆傷害部分，應併予發回。又辛○○等4 人
    行為後，刑法第277 條1 項傷害罪之規定，已於108 年5 月
    29日修正公布，並於同年月31日施行，發回後宜注意及之。
    至其等被訴涉犯刑法第283 條聚眾鬥毆罪嫌部分，既經第一
    、二審判決理由內均說明不另為無罪之諭知，且未經檢察官
    聲明不服，此部分即已確定，自不在本件發回範圍，併予敘
    明。
貳、駁回（即戊○○、庚○○、丙○○及甲○○，下稱戊○○ 4
    等人）部分：
一、按刑事訴訟法第377 條規定，上訴於第三審法院，非以判決
    違背法令為理由，不得為之。是提起第三審上訴，應以原判
    決違背法令為理由，係屬法定要件。如果上訴理由書狀並未
    依據卷內訴訟資料，具體指摘原判決不適用何種法則或如何
    適用不當，或所指摘原判決違法情事，顯與法律規定得為第
    三審上訴理由之違法情形，不相適合時，均應認其上訴為違
    背法律上之程式，予以駁回。
二、原審審理結果，認定上訴人戊○○等4 人有原判決犯罪事實
    所載傷害致人於死、成年人故意對少年犯傷害罪等犯行明確
    ，因而撤銷第一審關於戊○○等4 人部分不當之科刑判決，
    改判仍依想像競合犯規定，從一重論處戊○○共同犯成年人
    故意對少年犯傷害致人於死、庚○○、丙○○及甲○○共同
    犯傷害致人於死各罪刑（俱量處有期徒刑），併對戊○○諭
    知沒收，已載敘認定各該犯罪事實所憑之證據及其認定之理
    由，並對於戊○○等4 人所辯無預見常○死亡之可能性各語
    認非可採，亦已依據卷內資料詳加指駁，有卷存資料可資覆
    按。
三、上訴意旨略以：
  ㈠戊○○部分：
    本案之糾紛起因於林○皓及少年陳○霖（名字年籍詳卷）之
    間，常○非事主，戊○○等人應無特別針對常○之動機，而
    庚○○等人非僅對單一特定對象傷害；又參丙○○於偵查中
    所稱：戊○○曾說如果打輸可以拿出來砍手砍腳等語，可知
    盧彥奇持刀朝常○手腳以外之身體重要臟器部位揮砍，客觀
    上顯已超出其他人得預見之範圍；而依法務部法醫研究所（
    下稱法醫研究所）解剖鑑定報告書所載，常○身體除刀傷外
    ，無其他遭球桿、鋁棒毆打所致之傷痕；本件衝突歷時不到
    2 分鐘，丙○○等人隨即迅速離開現場；依上，堪認係基於
    共同傷害之犯意計畫，尚難以盧彥奇於衝突過程曾單獨持刀
    攻擊常○致其死亡，即認相關同案被告等客觀上得以預見常
    ○死亡結果之發生。原判決未察，遽予論處戊○○傷害致人
    於死罪刑，判決違法。
  ㈡庚○○部分：
    原判決未就庚○○等人主觀上能否預見常○死亡之加重結果
    可能性部分說明，亦未說明其等是否欠缺罪責，遽論以構成
    共同傷害致人於死之罪責，有理由不備之違法。
  ㈢丙○○部分：
    盧彥奇係獨自在花蓮市南濱公園自行車道涼亭附近，持刀揮
    砍常○，而丙○○等人則在該公園方向不同之自行車道口旁
    階梯附近持球桿、鋁棒追打對方陣營之人，觀以本件衝突歷
    時不到2 分鐘，堪認丙○○等應僅有突襲教訓對方共同傷害
    之犯意計畫，原判決就丙○○等人對於盧彥奇持刀揮砍常○
    之行為，並未敘明是否在其等犯意聯絡及行為分擔之範圍，
    理由已有不備。又本件係多數人對多數人之傷害行為，非群
    體圍攻常○1 人，尚難僅以盧彥奇持刀，即遽認丙○○等人
    均有預見死亡結果之可能性。另丙○○雖有傷害行為，但與
    盧彥奇傷害致人於死之行為並無相當因果關係，自不應擔負
    共同傷害致人於死之罪責。
  ㈣甲○○部分：
  1.依原判決之認定，盧彥奇獨自在南濱公園自行車道涼亭附近
    ，持刀揮砍常○，而甲○○等人另在該公園方向不同之自行
    車道口旁階梯附近持球桿、鋁棒追打對方陣營之人，則甲○
    ○等人對於盧彥奇持刀揮砍常○，顯已超過其等原先傷害犯
    意聯絡之範圍，對盧彥奇持刀揮砍常○致死之加重結果，客
    觀上難以預見。另依法醫研究所解剖鑑定報告書所載，常○
    除刀傷外，並無遭球桿、鋁棒等鈍器毆打所致之傷痕，是甲
    ○○對常○死亡之加重結果，亦無任何預見之可能。
  2.依甲○○、盧彥奇、彭永昊、丙○○及庚○○於偵查或第一
    審之供述，可知甲○○等係基於傷害之犯意聯絡前往現場，
    而盧彥奇雖攜帶西瓜刀，然係為防身、嚇對方而已，本無朝
    常○致命部位揮砍之意。
  3.甲○○雖持球桿參與行為，但與常○死亡顯無相當因果關係
    ，就常○死亡之加重結果，亦非其客觀上可以預見。原判決
    論以傷害致人於死罪刑，自有不當。
四、證據之取捨與事實之認定，為事實審法院之職權，倘其採證
    認事並不違背證據法則，即不得任意指為違法；又證據之證
    明力如何，由事實審法院本於確信自由判斷之，此項自由判
    斷之職權行使，苟係基於吾人日常生活之經驗，而未違背客
    觀上應認為確實之定則，且已敘述其何以為此判斷之理由者
    ，亦不容漫指為違法，而據為適法之第三審上訴理由。又刑
    法上之加重結果犯，以依客觀情形認行為人對於加重結果之
    發生有預見之可能為已足。
    原判決依憑戊○○等4 人之部分供述，證人即同案少年林○
    皓、趙○宗、張○諺、林○辰、林○銘、楊○祥、游○元（
    末2 人名字年籍詳卷，均經判處罪刑或併為緩刑宣告確定）
    等人之供證，及證人陳○霖、賴○澄、葉○揚、謝○喆等人
    之證述，佐以卷附盧彥奇等人行徑路線及監視錄影翻拍照片
    、臺灣花蓮地方檢察署相驗筆錄、相驗屍體證明書、檢驗報
    告書、解剖勘驗筆錄、法醫研究所解剖報告書暨鑑定報告書
    、第一審法院少年法庭及上訴審之勘驗筆錄、扣案西瓜刀等
    ，暨卷內其他相關證據資料，綜合判斷，依調查所得，逐一
    載敘：⑴戊○○為成年人，事前與林○皓等人謀議，並提供
    高爾夫球桿、棒球棒及西瓜刀等物，使相關共犯等能持以到
    現場鬥毆，對其他共犯提供物理上之助力，且於案發時透過
    彭永昊號令共犯等人遂行傷害犯罪，而與其他共犯嗣後遂行
    犯罪結果具有相當因果關係；⑵庚○○、丙○○及甲○○對
    於盧彥奇攜帶西瓜刀至案發現場已有所預見，且未見其等有
    何阻攔盧彥奇攜至案發現場之情，常○又因盧彥奇持刀揮砍
    背部之傷害行為而致生死亡之結果等旨，乃認戊○○等4 人
    有以提供助力、下手實施傷害或在場助勢等方式，遂行本案
    傷害之結果，就此部分有犯意聯絡及行為分擔，為共同正犯
    ，並於客觀上能預見盧彥奇持西瓜刀朝人揮砍，可能造成死
    亡結果，然主觀上疏未預見，自應負加重結果犯之責任，乃
    論以上揭各所載共同傷害致人於死罪刑等各情，已於理由詳
    加析論，所為論斷，核無違背客觀存在之經驗法則與論理法
    則。又原判決並未認定常○係因遭西瓜刀以外之兇器揮砍致
    死，並已記明戊○○等人就盧彥奇持刀揮砍結果應負共同責
    任之判斷理由，所指法醫研究所解剖報告書暨鑑定報告書，
    未記載常○遭球桿、鋁棒等鈍器毆打之傷痕，自不足為戊○
    ○等人有利之認定。戊○○等4 人上訴意旨猶以其等未預見
    盧彥奇傷害致人於死之結果云云，顯未依據卷內資料而為指
    摘，核與法律所規定得上訴第三審之違法情形不相適合。
五、戊○○等4 人之上訴意旨，核係對原審取捨證據與判斷證據
    證明力之職權行使及原判決已經說明之事項，徒以自己之說
    詞，泛指其為違法，並為單純事實上之爭執，皆非適法之第
    三審上訴理由，其等上揭部分之上訴違背法律上之程式，均
    應予駁回。又庚○○、丙○○及甲○○關於上開得上訴第三
    審之部分，既從程序上駁回，則對於第一審及原審均判決其
    等想像競合犯修正前刑法第277條第1項傷害罪部分，核屬刑
    事訴訟法第376條第1項第1 款不得上訴於第三審法院之案件
    ，自亦無從為實體上審判，應併予駁回。又刑事訴訟法第40
    2 條所稱之「共同之撤銷理由」，並不包括因某一被告個人
    關係所生之撤銷理由在內。故上揭辛○○等4 人因個人關係
    所生之撤銷發回理由，對戊○○等4 人部分不生影響，附此
    敘明。
據上論結，應依刑事訴訟法第395 條前段、第397 條、第401 條
，判決如主文。
中    華    民    國   111    年    9     月    21    日
                  刑事第七庭審判長法  官  段  景  榕  
                                  法  官  沈  揚  仁  
                                  法  官  汪  梅  芬  
                                  法  官  宋  松  璟  
                                  法  官  楊  力  進  
本件正本證明與原本無異
                                  書記官
中    華    民    國   111    年    9     月    22    日